臺灣高等法院民事判決　　　　　　　　 93年度重上字第522號
上　訴　人　丙○○
訴訟代理人　羅子武律師
被上訴　人　乙○○
　　　　　　甲○○○
共　　　同
訴訟代理人　陳長甫律師
上列當事人間請求遷讓房屋等事件，上訴人對於中華民國93年7
月30日臺灣板橋地方法院91年度重訴字第800號第一審判決提起
上訴，本院於94年3月2日言詞辯論終結，判決如下：
    主      文
上訴駁回。
第二審訴訟費用由上訴人負擔。
    事實及理由
一、上訴人起訴主張：伊於民國91年9月8日向訴外人郭張貴春購
    買其所有坐落台北縣中和市○○段二八張小段599－4地號土
    地，及其上10235建號建物即門牌號碼台北縣中和市○○路
    432巷32號1樓之房屋（以下略稱系爭房地），並於同年10月
    2 日向該管地政機關辦理完成所有權過戶移轉登記在案，此
    有房地產買賣契約書、土地及建物所有權狀暨登記簿謄本可
    稽，詎被上訴人等乃訴外人暨原所有權人郭張貴春之長子及
    長媳，竟屢次否認訴外人郭張貴春將自已所有之不動產處分
    出售之事實，仍占住使用現為上訴人所有之系爭房地，查被
    上訴人等非該系爭房屋之所有權人，於法應無權干涉原所有
    權人郭張貴春自由處分其所有物，倘若被上訴人等與訴外人
    郭張貴春有其他法律上之糾紛，並非上訴人所應知悉之情事
    ；況且上訴人乃為善意之買受人，理應受法律善意受讓之保
    護。爰依民法第767條所有物返還請求權之規定，請求「被
    上訴人應將坐落台北縣中和市○○段二八張小段599－4地號
    土地上之建物即門牌號碼台北縣中和市○○路432巷32號1樓
    房屋遷讓返還上訴人」，及陳明願供擔保請准宣告假執行等
    語。
    被上訴人則以：(一)系爭房地為被上訴人父親郭維華於68年出
    資購買而信託登記於被上訴人母親郭張貴春名下，當時被上
    訴人父親為防止房屋遭母親擅自處分變賣，乃將系爭房地權
    狀收回自行保管，嗣90年10月23日，被上訴人父親郭維華囑
    咐將系爭房地移轉登記為被上訴人所有，被上訴人母親郭張
    貴春因系爭房屋確為被上訴人父親所有，無法反對，亦簽名
    同意，有囑咐不動產分配書一件可證，然被上訴人母親明知
    系爭房地權狀係由被上訴人父親保管，並無遺失之情，因不
    滿被上訴人父親欲將房地分配予兒子，而不分配女兒，竟受
    長女郭梅英唆使，早在89年12月7日向中和地政事務所謊報
    權狀遺失，申請補發權狀。嗣91年5月間被上訴人乙○○發
    現母親早已辦理系爭房地權狀補發後，被上訴人母親即經常
    挑剔責怪被上訴人甲○○○，至婆媳因而發生口角衝突，進
    而向法院申請保護令，而被上訴人母親郭張貴春所申請保護
    令其中之一即請求法院命被上訴人甲○○○搬離系爭房地，
    經法院審理認被上訴人母親郭張貴春非系爭房地實際所有權
    人，並無實際處分權，而駁回其此部分之請求。(二)被上訴人
    母親為達使被上訴人二人遷離系爭房地及避免遭被上訴人請
    求移轉登記之目的，即勾串上訴人，以通謀虛偽意思表示簽
    訂系爭不動產買賣契約，並辦理移轉登記而提起本件訴訟，
    以達使被上訴人搬離之目的，而上訴人與訴外人郭張貴春之
    系爭買賣契約係屬通謀虛偽而訂立之買賣契約，觀諸下述不
    合常理之情事即可明瞭：其一上訴人年僅三十一歲，工作不
    固定，且經常借貸度日，其銀行之存款未曾超過新台幣（下
    同）1,000,000元；其二被上訴人不但居住於系爭房地內，
    並於系爭房地經營販賣服飾之生意，幾乎二十四小時生活於
    系爭房地內，然在91年9月18日之前，未曾見過上訴人有至
    系爭房地內察看房屋現況，如上訴人係善意之買受人，衡情
    豈有在購屋之前未曾進屋察看屋況；其三系爭房地實際所有
    權人為被上訴人父郭維華，而郭維華迄今仍居住於系爭房地
    ，被上訴人僅係郭維華之占有輔助人，何以上訴人未對直接
    占用人郭維華起訴請求遷讓，而對被上訴人二人請求遷讓，
    顯係上訴人為郭張貴春之人頭，供假買賣過戶，以達使被上
    訴人二人搬離之目的；其四系爭房地經財團法人中華民國企
    業技術鑑定委員會鑑定價格高達10,538,000元，而系爭不動
    產買賣契約之價金僅6,350,000元，亦與市價相距太大，衡
    情郭張貴春豈有可能如此低價出售，故系爭買賣契約顯有虛
    假；其五上訴人於91年9月18日簽發交付郭張貴春之第二期
    款，票面金額1,050,000元之支票，係在91年12月13日，才
    由郭張貴春補提示，而上訴人亦在91年12月13日才轉匯入其
    銀行支票帳戶內供提示兌現，顯見係被上訴人之父親郭維華
    對上訴人與郭張貴春於91年10月30日提起偽造文書告訴後，
    上訴人與郭張貴春為掩飾其假買賣，才事後補正交付支票與
    提示，由此可見上訴人與郭張貴春間之買賣確為通謀虛偽，
    依法應屬無效云云資為抗辯。
二、本件原審判決駁回上訴人之請求及假執行之聲請，上訴人全
    部聲明不服，求為廢棄原判決，並准為如其在原審之聲明及
    以供擔保為條件之假執行宣告；被上訴人則求為判決駁回上
    訴。
三、不爭執事項：
  (一)訴外人郭張貴春於民國90年10月23日曾就系爭房地簽立囑咐
    不動產分配書，同意交付被上訴人乙○○。
  (二)系爭房地原登記在訴外人郭張貴春名下，於民國91年9月8日
    與上訴人簽訂不動產買賣契約書而於同年10月2日移轉登記
    於上訴人。
  (三)被上訴人不再以系爭房地係其父郭維華信託與訴外人即其母
    郭張貴春，郭張貴春無權處分該房地予以抗辯（見本院言詞
    辯論筆錄）。
四、爭執事項：上訴人取得系爭房地是否出於與訴外人郭張貴春
    之通謀虛偽意思表示。
五、本院認上訴人與訴外人郭張貴春有通謀虛偽意思表示行為，
    不能有效取得該不動產，所持理由與原法院相同，茲依民事
    訴訟法第454條第2項規定引用之。
六、上訴人雖又主張：
  (一)系爭買賣關係，上訴人與訴外人郭張貴春於91年8月30日先
    訂立系爭房地買賣契約書草約，並由訴外人杜榮豪為見證人
    ，後於91年9月8日由蔡文城代書見證簽立較完整之買賣契約
    書，詳載已收金額300,000元，因此，上訴人與訴外人郭張
    貴春間，就系爭房地買賣之第一期價金給付，即應達成共識
    ，亦與客觀事實相同。
  (二)上訴人係以王正斌開立之面額200,000元支票交付予郭張貴
    春，而此筆款項即是作為系爭房地草約簽訂時定金，此一事
    實，被上訴人亦未否定，雙方間自應有買賣之真意，另系爭
    買賣契約之第一期款100,000元，上訴人亦於91年9月8日轉
    帳匯入郭張貴春前揭郵局帳號，因此，上訴人確有支付第一
    期款300,000元予訴外人郭張貴春。
  (三)上訴人先後開立三紙支票予訴外人郭張貴春：
    1.發票日為91年9月18日，票號AE0000000，面額1,050,000
      元之玉山商業銀行南京東路分行（下稱編號一）支票一紙
      。
    2.發票日為91年9月27日，票號AE0000000，面額444,786元
      之玉山商業銀行南京東路分行（下稱編號二）支票一紙。
    3.發票日為91年10月29日，票號AE0000000，面額為500,000
      元之玉山商業銀行南京東路分行（下稱編號三）支票一紙
      。
    而其資金來源為上訴人於91年10月2日出售聯發科股票獲利
    1,458,518元，並於同日自其所有世華聯合商業銀行中和分
    行活期存款帳戶，帳號000000000000號帳戶匯款1,237,000
    元至上訴人所有玉山商業銀行活期儲蓄存款帳戶，用以支付
    編號二之支票票款。訴外人郭張貴春確有於91年12月12日匯
    款1,550,000元到上訴人台新銀行帳戶，此係因訴外人郭張
    貴春於編號一、編號三支票到期時，竟尚未搬出，上訴人為
    求保障，故與訴外人郭張貴春協議，由郭張貴春先予支付此
    三筆款項，並由上訴人開立玉山商業銀行南京東路分行支票
    三紙，面額總計1,510,000元交予訴外人郭張貴春，其差額
    40,000元，是訴外人郭張貴春先前借貸而積欠上訴人之款項
    ，然上訴人於前揭票期到期前，因訴外人郭張貴春已搬離系
    爭不動產，故於92年1月30日從上訴人所有台新銀行及玉山
    銀行共提領現金1,480,000元，及上訴人另有之現金300,000
    元，共1,510,000元，交付予訴外人郭張貴春，並由郭張貴
    春於92年1月30日存現金1,500,000元入其所有中和泰和街郵
    局，上開交易資金流程縱與一般買賣有異，亦不能指為虛偽
    云云。本院惟查：
  (一)上訴人於本件訴訟與另偵查案（板橋地檢署93年度偵續字第
    90 號），就購買系爭房地之資金來源，供述前後矛盾，於
    另案檢察官偵訊中首稱係其銀行存款支付，惟經命其提出銀
    行存款支付之證明，上訴人無法提出，改稱其以出售股票所
    得交付價金（見調來之92年度偵字第14143號偵查卷第22頁
    反面及93年度偵續字第90號偵查卷第22頁），然經查其出售
    股票所得亦不足自備款部分之2,350,000元，且經檢察官查
    出用以交付價金之支票之資金來源係賣方郭張貴春匯入上訴
    人銀行帳戶後才轉匯至上訴人支票帳戶，以供兌現者，上訴
    人於偵查中始又改稱先向賣方借款1,550,000元以支付價金
    支票（見同上偵續字卷第23頁），但賣方郭張貴春於本院「
    問你買賣的過程中，丙○○有無向你借錢？」，答稱「他有
    說要向我借錢，他向我借200,000元。」（見本院一卷第106
    頁），則與上訴人所供稱先向賣方借款1,550,000元以支付
    價金支票不符。上訴人於本件及偵查中均稱因郭張貴春未搬
    出，為求保障，才協議由郭張貴春支付（見同上偵續字卷第
    23頁正面），然查郭張貴春早在系爭不動產過戶（91.10.2
    ）後一星期，早已搬遷，並無郭張貴春未搬之事實，此由郭
    張貴春於本院供稱是兒子郭志義幫伊搬出去，而郭志義就何
    時搬出於本院證稱「是過戶後一個星期，是我幫我母親回去
    的。」（詳本院一卷第107頁）足證郭張貴春顯然早於不動
    產過戶後一星期已搬出系爭房屋，並無上訴人所指因郭張貴
    春未搬出，為求保障，才協議由郭張貴春支付1,550,000元
    之支票價金之情，該1,550,000元支票顯係賣方自己支付，
    自己提領，並無實際交付價金。
  (二)上訴人所辯稱交付各期之買賣價金其中就第一期款價金300,
    000元，依買賣契約交款明細表係載明現金交付300,000元（
    詳買賣契約交款明細表），而上訴人於本事件與檢察官偵查
    之初亦供稱300,000元係簽約當天以現金給付（見91年度發
    查字第3172號調查卷第119頁），惟因提不出在91年9月8日
    當天有從銀行提領300,000元證明，上訴人始在原審即將審
    理終結之時稱在91年8月30日訂立買賣草約請友人王正斌開
    立200,000元支票交付，另100,000元以電匯轉帳交付，證人
    杜榮豪於本院雖證稱「原本說要給現金，但他兒子不要現金
    ，就改為支票，因為當天是假日，隔天才能存進去，怕老人
    家身上帶這麼多的錢有危險。」云云以附合上訴人之說辭，
    然經查91年8月30日係星期五，非假日，且依證人所稱簽約
    時間約在當天下午二點，則果有簽訂草約之情，並無因假日
    ，收現金無法存入銀行之情，又與其初供不符，足見該草約
    係事後臨時製作，證人杜榮豪供述並不實在。另第二期備證
    款1,050,000元依買賣契約第二條係記載直接電匯予乙方（
    賣方），惟在91年9月18日備證日期，依原審所調上訴人與
    郭張貴春間之銀行往來明細，並無有實際匯款，而系爭買賣
    契約交款明細表雖有記載郭張貴春於91年9月8日收受上訴人
    簽發玉山銀行支票號碼AE0000000，面額1,050,000元之支票
    ，然經查上訴人上開支票甲存帳號在91年9月18日之存款餘
    額僅200元，而該張支票更遲至系爭不動產已移轉登記（91
    年10月2日）後數月，且在另案偽造文書告訴（91年10月30
    日告訴）與上訴人提起本件起訴之後，即在91年12月13日始
    提示兌現，且該筆支票金額，係由郭張貴春於91年12月12日
    自己從其台新銀行Ｚ000000000號帳戶內匯款1,550,000元入
    上訴人銀行帳戶內後再轉入上訴人甲存支票帳內，已如上所
    述，顯見郭張貴春於92年12月13日提示兌現上訴人簽發前揭
    面額1,050,000元支票，即係提領自己匯入之款項，並無上
    訴人有實際交付買賣價金。而上訴人於其被訴偽造文書案發
    回續行偵查之後見檢察官已追查支票資金來源，才忽改口稱
    因郭張貴春沒有搬出去，其要解約，才與郭張貴春協議把
    1,550,000元款項返還，忽又稱該1,550,000元，係其向郭張
    貴春借貸等有乖離常情之辯辭，況查依系爭不動產買賣契約
    第十條以手寫約定「郭張貴春之兒子乙○○居住於本買賣房
    屋內，郭張貴春不負責搬家遷出之擔保責任」，則依該約定
    即無所謂因未有搬家，而不需交付買賣價金之問題，是上訴
    人於本件起訴後已迄一年多才稱另開立三紙支票支付郭張貴
    春，或稱另提現金交付1,510,000元，均屬事後掩飾假買賣
    之行為。至第三期款完稅款500,000元，依系爭買賣契約第
    二條約定於代乙方繳納增值稅後餘款全數電匯予乙方，惟經
    查稅單完稅後（91年9月27日），上訴人並無將第三期買賣
    價金電匯予郭張貴春，依交款明細表雖記載郭張貴春在90年
    9 月27日簽收上訴人玉山銀行票號AE0000000，面額444,786
    元支票，惟如本件係真實買賣，且如同郭張貴春於檢察官偵
    查中所言，因身上沒有錢，無法生活才出售房子，則衡情郭
    張貴春應於取得該即期支票後，即提示兌現，且上訴人既於
    91 年9月27日簽發即期支票，理應其支票帳戶內，在該期日
    業已存入該金額款項以供提示兌現，然經調閱上訴人玉山銀
    行由存帳戶內在91年9月27日根本無444,786元，郭張貴春竟
    於系爭不動產移轉登記完成（91年10月2日登記）後之91年
    10 月8日才提示兌現，顯與一般正常真實買賣有違。另尾款
    500,000元，依系爭買賣契約定於貸款核撥翌日起30日內給
    付該款，查此筆款項，上訴人於原審先稱「另外500,000元
    ，我是在91年10月24日付現金給他，直接交給他」、「第一
    筆是現金、第三筆也是現金。」（詳原審卷第164頁），然
    其提不出支付現金之證明，後改稱於91年10月18日交付支票
    面額500,000元，而郭張貴春於91年12月13日兌現云云，經
    查此筆款項，亦係郭張貴春自已匯入上訴人帳戶後轉匯上訴
    人支票帳戶供兌現，並無實際交付價金，上訴人雖又改稱郭
    張貴春借款或協調郭張貴春先付此筆款項，然此係為掩飾其
    間假買賣之辯辭，不足採信。又上訴人就1,550,000元之價
    金另辯稱開立玉山銀行南京東路分行支票三紙，面額總計1,
    510,000元交付郭張貴春，差額40,000元是郭張貴春先前借
    貸而積欠上訴人之款項，惟查郭張貴春於本院證稱「我賣房
    子有收入，借給丙○○200,000元，從來沒有向丙○○借錢
    。」（見本院一卷第106頁），顯見上訴人所稱另給付1,5
    10,000元，差40,000元為郭張貴春積欠借款之說辭已不實在
    ；再者，上訴人又稱該1,510,000元支票未由郭張貴春提示
    兌現，又改以現金支付，然僅出具其向銀行提領1,480, 000
    元，與郭張貴春存入郵局1,500,000元之證明，然均與該1,5
    50,000元之價金不符，且不足以證明上訴人有支付該1,550,
    000元之價金。
  (三)再由上訴人與郭張貴春於偵查中之供述，亦有矛盾及與常情
    有違之處。上訴人在檢察官就買賣總價6,350,000元供稱係
    賣方所定價格，惟賣方郭張貴春（檢問你多少錢賣予丙○○
     ）答稱「不知道，問我第三個兒子郭志義才知道。」，於
    原審供稱「（法官問：你是否有一間房子賣給丙○○？）有
    ，我總共收到650,000元，錢我都用完了，他分作三次給我
    ，錢以前我是放在銀行裡面，後有錢的需要，我就領出來用
    。」故本件如屬真實買賣，賣方豈會不知賣價，或所供賣價
    與契約之總價顯不相符。郭張貴春供稱（檢問為何將房子賣
    予丙○○）「我沒有錢，無法生活才賣出。」果係如此，則
    賣方如有在91年9月18日、9月27日、10月18日收受價金之即
    期支票，衡情應立即提示兌現為是，但賣方郭張貴春竟於91
    年10月8日與12月13日才提示兌現，與其供稱沒有錢，無法
    生活才賣系爭房屋不符。郭張貴春就何人居間介紹買賣於偵
    查中稱「因為丙○○的母親與我認識，他母親向我說她腳會
    痛，我說樓上樓下上上下下不方便，我才建議可以買我的系
    爭房屋，丙○○才來買本件之房屋、土地」，並未稱有「杜
    榮豪」居間介紹買賣，郭張貴春於本院卻改稱「是杜榮豪一
    人介紹的。」且郭張貴春供稱有支付佣金予杜榮豪，然與杜
    榮豪證稱「賣方說要給，但後有給，也沒有說要給我多少。
    」之供述亦不相符合，亦足佐證系爭不動產買賣不實。郭張
    貴春供稱簽約時有郭梅英等人在場，但郭梅英卻供稱其係於
    簽約後才到場。由以上上訴人與郭張貴春不合常情常理且互
    為矛盾之說辭，可證系爭不動產買賣為通謀虛偽訂立。
    綜上各情，可見上訴人之上開主張為不足採信。
七、上訴人主張鑑定報告未予考量分析不動產遭人侵占之情形，
    其鑑價有失公道一節，惟因其買賣既有上開不實之情形，且
    上訴人在未付清價金之情況下，卻急於91年10月29日即對被
    上訴人提起本件遷讓房屋之訴，益見有悖常情，被上訴人抗
    辯其有通謀虛偽意思表示之事實，已可認定，其上開主張亦
    無法推翻該項事實之認定。又刑事判決所為事實之認定，於
    獨立民事訴訟之裁判時本不受其拘束，最高法院50年台上字
    第872號判例參照，本件上訴人與訴外人郭張貴春間之系爭
    不動產買賣是否為通謀虛偽意思表示，不受檢察官不起訴處
    分認定之拘束，併此敘明。
八、綜上所述，上訴人依據所有權之法律關係請求被上訴人遷讓
    並返還系爭房地，為無理由，原審判決其敗訴並駁回其假執
    行之聲請並無不合，其上訴應予駁回。
九、據上論結，本件上訴為無理由，依民事訴訟法第449條第1項
    、第78條，判決如主文。
中　　華　　民　　國　　94　　年　　3 　　月　　9 　　日
                        民事第一庭審判長法　官　張耀彩
                                        法  官  林金吾
                                        法  官  盧彥如
正本係照原本作成。
如不服本判決，應於收受送達後二十日內向本院提出上訴書狀，
其未表明上訴理由者，應於提出上訴後二十日內向本院補提理由
書狀（均須按他造當事人之人數附繕本）上訴時應提出委任律師
或具有律師資格之人之委任狀；委任有律師資格者，另應附具律
師資格證書及釋明委任人與受任人有民事訴訟法第四百六十六條
之一第一項但書或第二項（詳附註）所定關係之釋明文書影本。
中　　華　　民　　國　　94　　年　　3 　　月　　9 　　日
　　　　　　　　　　　　　　　　　　　　書記官　李卓英
附註：
民事訴訟法第四百六十六條之一（第一項、第二項）：
對於第二審判決上訴，上訴人應委任律師為訴訟代理人。但上訴
人或其他法定代理人具有律師資格者，不在此限。
上訴人之配偶、三親等內之血親、二親等內之姻親，或上訴人為
法認為適當者，亦得為第三審訴訟代理人。人、中央或地方機關
時，其所屬專任人員具有律師資格並經法院
